臺灣高等法院民事判決　　　　　　　　　89年度重訴字第90號
原　　　告　丙○○
　　　　　　甲○○
 　 　　　　乙○○○
　　　　　　戊○○
　　　　　　丁○○
共　　　同
訴訟代理人　邵瓊慧律師
　　　　　　杜偉成律師
　　　　　　任芳儀律師
被　　　告　己○○
上列當事人間因侵權行為損害賠償事件，經本院於96年6月13日
言詞辯論終結，判決如下：
    主  文
被告應給付原告乙○○○新臺幣壹佰壹拾肆萬玖仟玖佰伍拾元
，給付原告丙○○、甲○○、戊○○、丁○○每人各新臺幣陸拾
萬元，及均自民國八十九年六月十日起至清償日止，按週年利率
百分之五計算之利息。
原告其餘之訴駁回。
訴訟費用由被告負擔八分之一，餘由原告負擔。
本判決第一項於原告乙○○○以新臺幣拾捌萬元，其餘原告各
以新臺幣貳拾萬元，為被告供擔保後，得假執行。
原告其餘假執行之聲請駁回。
    事實及理由
一、原告丙○○、甲○○、乙○○○、戊○○、丁○○（以下合
    稱原告等五人）起訴主張：被告於民國（下同）88年6 月10
    日晚上9時30分許，騎乘車牌號碼ALP－741 號重型機車，由
    台北縣新莊市○○路往中港路方向行駛，途經同市○○路16
    號前，與同向原告甲○○所騎乘車牌號碼HET－270號重型機
    車（後載其妹戊○○）發生擦撞，三人因而發生爭執，被告
    竟毆打甲○○、戊○○二人成傷，適甲○○、戊○○之父林
    燦榮見狀趨前制止，詎被告又基於傷害之故意，毆打林燦榮
    頭部、臉部，造成林燦榮身體多處傷害，因林燦榮患有肥厚
    性心肌症之潛在性疾病，於翌日即同年月11日晚上，即因上
    開傷害致其心律不整死亡。被告上開傷害林燦榮致死行為，
    業經本院94年度上更(二)字793號刑事判決判處有期徒刑7年確
    定在案。原告乙○○○為林燦榮之配偶，其餘原告等四人為
    林燦榮之子女，因本件林燦榮傷害致死，原告乙○○○共支
    出醫療費用新台幣（下同）1,320元、殯葬費364,205元，又
    林燦榮對其妻乙○○○應負之扶養費用為3,341, 514元。另
    原告等 5人因林燦榮死亡，精神均痛苦不堪，每人自得請求
    100 萬元之精神慰撫金等情。爰依民法第184條第1項前段、
    第192條、第194條規定，求為命：(一)被告應給付原告乙○○
    ○4,707, 039元、給付原告丙○○、甲○○、戊○○、丁○
    ○每人各100萬元及均自起訴狀繕本送達翌日即89年6月10日
    起至清償日止，按年息5%計算之利息。(二)願供擔保，請准宣
    告假執行之判決。
二、被告則以：對原告所提喪葬費、醫藥費用等單據不爭執，願
    意於2、3百萬範圍內與原告等五人和解，因在監服刑沒有收
    入，希望以分期付款方式給付等語，資為抗辯。並答辯聲明
    ：原告之訴駁回。
三、原告等五人主張被告於上述時地因騎乘機車與原告甲○○所
    騎乘機車（後載其妹戊○○）發生擦撞而發生爭執，被告竟
    毆打甲○○、戊○○二人成傷，適甲○○、戊○○之父林燦
    榮見狀趨前制止，詎被告又毆打林燦榮頭部、臉部，致林燦
    於翌日因上開傷害致其心律不整死亡。被告上開傷害林燦榮
    致死行為，業經本院94年度上更(二)字 793號刑事判決判處有
    期徒刑7 年確定在案。原告乙○○○為林燦榮之配偶，其餘
    原告等四人為林燦榮之子女之事實，業據提出相驗屍體證明
    書、戶籍謄本等件為證，且為被告所不爭執，並經本院調閱
    該刑事卷宗，查明屬實，並有刑事判決在卷為憑，堪信為真
    正。
四、按「因故意或過失，不法侵害他人之權利者，負損害賠償責
    任」，「不法侵害他人致死者，對於支出醫療及增加生活上
    需要之費用或殯葬費之人，亦應負損害賠償責任。被害人對
    於第三人負有法定扶養義務者，加害人對於該第三人亦應負
    損害賠償責任」、「不法侵害他人致死者，被害人之父、母
    、子、女及配偶，雖非財產上損害，亦得請求賠償相當之金
    額」，又直系血親相互間，互負扶養之義務；負扶養義務者
    有數人時，直系血親卑親屬為第一順序之履行扶養義務人，
    同係直系卑親屬者，以親等近者為先，負扶養義務者有數人
    ，而其親等同一時，應各依其經濟能力，分擔義務；又夫妻
    互負扶養之義務，其扶養義務之順序與直系血親卑親屬同，
    民法第184條第1項前段、第192條第1項與第2項、第194條、
    第1114條第1款、第1115條第1項第1 款、第2項、第3項、第
    1116條之1 前段分別定有明文。如前所述，被告因上述傷害
    行為致原告等五人之被繼承人林燦榮死亡，依照上開規定，
    被告即應對原告等五人負財產上與非財產上之損害賠償責任
    。茲就原告等五人請求賠償之損害，應否准許，分述如下：
  (一)醫療費用：
    原告乙○○○主張其因被告之過失行為致被害人林燦榮受傷
    送醫而支出醫療費用1, 320元之事實，業據提出台灣省立台
    北醫院門診收據六張為證，依診斷証明書所載，應屬醫療上
    之必要費用，原告乙○○○支出此部分醫藥費應認係被告之
    過失行為所致之損害，應予准許。
  (二)殯葬費用：
    按被害人所需殯葬費，應衡量其身分、地位、經濟情況及實
    際上是否必要定之（參照最高法院73年度台上字第1957號判
    決）。所謂殯葬費係指收斂及埋葬費用而言，其賠償範圍固
    應斟酌當地習慣及宗教上之儀式定之，若生者對死者悼念所
    支費用，則與殯葬費無關，自不在得請求賠償之列（參照最
    高法院81年度台上字第578 號判決）。原告乙○○○主張其
    因被害人林燦榮死亡而支出殯葬費用共計364, 205元之事實
    ，業據提出大榮葬儀禮品有限公司明細表、臺北縣立殯儀規
    費繳納明細單、統一發票、公墓使用費繳款書、免用統一發
    票收據等件為證，惟查附件10免用統一發票收據所載喪用葬
    儀37,658元中之24,598元，依所附之明細表記載，係海產、
    青菜、什貨、肉類、雞、瓦斯、桌椅、工資、帆布等，均非
    殯葬之必要費用，應予扣除，另附件17中除3, 740元之收據
    為香、庫錢等，可認係殯葬之必要費用外，其餘之21,390元
    部分，有部分為便利商店所開之統一發票，因其上並無貨品
    名稱，無從認係屬於殯葬之必要費用，其餘為原告自行在紙
    上書寫之明細，難認原告確有此部分之支出，且其上所載之
    內容或為檳榔、宵夜、香煙、便當、飲料等，亦非殯葬之必
    要費用，均應予扣除。原告乙○○○所主張支出之殯葬費用
    364,205元，經扣除非殯葬之必要費用後，其餘之318,217元
    ，依被害人之身分、地位及國人之習慣，核屬殯葬之必要費
    用，應予准許，逾此部分之請求，自難准許。
  (三)扶養費：
    按民法第1117條第1 項規定，受扶養權利者，以不能維持生
    活而無謀生能力者為限，而同條第2 項僅規定，前項無謀生
    能力之限制，於直系血親尊親屬不適用之，並非規定前項之
    限制，於直系血親尊親屬不適用之，故直系血親尊親屬，如
    能以自己財產維持生活者，自無受扶養之權利；易言之，直
    系血親尊親屬受扶養之權利，仍應受「不能維持生活」之限
    制（參照最高法院62年度第二次民庭庭推總會議決）。查原
    告乙○○○名下雖有汽車乙輛、位於臺北縣三重市及新莊市
    之房地各乙筆，但95年度並無薪資所得之申報資料，此有稅
    務電子閘門財產所得調件明細表可憑，是應認原告乙○○○
    確屬無業而無薪資收入，堪認原告乙○○○已不能維持生活
    。故原告乙○○○請求被告負擔扶養費之損害賠償責任，應
    屬有據。而被害人林燦榮（30年11月4日生）於88年6月11日
    死亡時，為58歲，至其65 歲退休時，有7年之工作收入可扶
    養原告乙○○○，惟原告乙○○○共育有4 名子女即原告丙
    ○○、甲○○、戊○○、丁○○，均已成年，有戶籍謄本可
    稽，應與被害人林燦榮平均負擔扶養義務。查依行政院主計
    處編製之家庭收支調查所列89年台北縣平均每人消費支出額
    為196, 121元，又因原告乙○○○係請求被告一次給付，則
    上述年間之中間利息應予扣除，故原告乙○○○得向被告請
    求之扶養費應為230,416元。〔計算式：196,121×5.000000
    0 0（此為應受扶養7年之霍夫曼係數）÷5（扶養人數）=23
    0,416（小數點以下四捨五入）〕。
  (四)慰撫金：
    查原告等五人因被告之過失行為，痛失配偶或父親，所受精
    神之痛苦自不待言，其請求精神慰撫金，於法並無不合。本
    院審酌原告等五人與被告之身份、地位、資力等一切情狀，
    因認原告五人各請求一百萬元之慰撫金，尚屬過高，應核減
    為各60萬元，方屬公允，逾此範圍之請求則不應准許。
五、綜上所述，被告應賠償原告乙○○○之金額為1,049, 953元
    （醫療費用1,320元＋殯葬費用318,217元，＋扶養費230,41
    6元＋慰撫金600,000元＝1,149, 953元）賠償其餘原告各60
    萬元。從而，原告基於侵權行為之損害賠償請求權，請求被
    告賠償原告乙○○○1,149, 953元，給付原告丙○○、甲○
    ○、戊○○、丁○○每人各60萬元及均自起訴狀繕本送達翌
    日即89年6 月10日起，至清償日止，依法定利率計算之遲延
    利息部分，洵屬正當，應予准許。逾此部分所為之請求，為
    無理由，應予駁回。原告陳明願供擔保，聲請宣告假執行，
    經核其勝訴部分，合於法律規定，酌定相當擔保金額宣告之
    ；其餘假執行之聲請，因訴之駁回而失所附麗，不予准許。
六、本件事證已臻明確，兩造其餘之攻擊防禦方法及所提之證據
    ，經審酌後認均無礙判決之結果，爰不予一一論述，附此敘
    明。
七、據上論結：本件原告之訴，為一部有理由，一部無理由，爰
    判決如主文。
中　　華　　民　　國　　96　　年　　6 　　月　　27　　日
                    民事第十二庭
                        審判長法　官　張宗權
　　　　　　　　　　　　　　  法　官　王麗莉
　　　　　　　　　　　　　　  法　官　蕭艿菁
正本係照原本作成。
如不服本判決，應於收受送達後20日內向本院提出上訴書狀，其
未表明上訴理由者，應於提出上訴後20日內向本院補提理由書狀
（均須按他造當事人之人數附繕本）上訴時應提出委任律師或具
有律師資格之人之委任狀；委任有律師資格者，另應附具律師資
格證書及釋明委任人與受任人有民事訴訟法第466條之1第1項但
書或第2項（詳附註）所定關係之釋明文書影本。
中　　華　　民　　國　　96　　年　　6 　　月　　28　　日
　　　　　　　　　　　　　　　書記官　王秀雲
附註：
民事訴訟法第466條之1（第1項、第2項）：
對於第二審判決上訴，上訴人應委任律師為訴訟代理人。但上訴
人或其他法定代理人具有律師資格者，不在此限。
上訴人之配偶、三親等內之血親、二親等內之姻親，或上訴人為
法人、中央或地方機關時，其所屬專任人員具有律師資格並經法
院認為適當者，亦得為第三審訴訟代理人。
